【裁判字號】    97,上易,378
【裁判日期】    970617
【裁判案由】    業務侵占
【裁判全文】
臺灣高等法院高雄分院刑事判決         97年度上易字第378號
上  訴  人  臺灣高雄地方法院檢察署檢察官
上  訴  人
即  被  告  乙○○
上列上訴人因被告業務侵占等案件，不服臺灣高雄地方法院96年
度易字第3866號中華民國97年3 月28日第一審判決（起訴案號：
臺灣高雄地方法院檢察署96年度偵字第13736 號），提起上訴，
本院判決如下：
     主  文
上訴駁回。
     事  實
一、乙○○任職於第一家實業有限公司（下稱第一家房屋），負
    責為客戶仲介買賣房屋業務，為從事業務之人。其工作上之
    關係得知林榮生、林黃金英欲以實售新台幣（下同）412 萬
    元之價格（即不負擔增值稅、契稅、印花稅、代書費等相關
    費用）出售渠等所有座落於高雄縣大樹鄉鎮6 號1 、2
    、3 樓之房屋，適甲○○有意願以450 萬元之價格買清（即
    實付450 萬元，相關規費、費用均包含在內）上開房屋，惟
    表示其僅可提出21萬元自備款，餘款均需辦理銀行貸款支付
    之，乙○○同意以上開條件接受委託洽購上開房屋買賣事宜
    後，向甲○○表示屋主要求一成簽約定金45萬元，加上代書
    費為1 萬元共46萬元，不足之25萬元可由第一家房屋代墊等
    語，要求甲○○先行交付房屋定金，甲○○乃於民國（下同
    ）95年8 月12日先行交付5 萬元現金予乙○○，乙○○隨即
    於同年月14日陪同高雄市第二信用合作社辦理放款授信之經
    辦人員洪萬呈前往上開房地先行進行貸款估價後，甲○○即
    於同年月18日復匯款16萬元入乙○○之子許勢晨所有郵局帳
    戶帳號0000000-0000000 號內，而因高雄市第二信用合作社
    於評估後表示僅可貸款300 餘萬元，不足甲○○所欲貸款之
    額度，嗣再經送件至台灣企銀，仍無法貸得所需之款項，甲
    ○○乃於95年12月底向乙○○表示放棄購買系爭房屋，並要
    求乙○○退還所交付之21萬元款項，詎乙○○竟意圖為自己
    不法所有之犯意，向甲○○佯稱「所交付之21萬元及第一家
    公司代墊之25萬元，均已遭屋主沒收」等語，將其業務上所
    持有，應交還甲○○之21萬元款項，以變易持有為所有之意
    思，予以侵占入己。嗣甲○○與屋主林榮生、林黃金英接洽
    後發現乙○○並未與之締約，亦未交付定金，始查悉上情。
二、案經告訴人甲○○訴請台灣高雄地方法院檢察署檢察官偵查
    起訴。
    理  由
壹、證據能力部分：
    本判決後引有關傳聞證據部分，雖無刑事訴訟法第159 條之
    1 至第159 條之4 或其他規定之傳聞證據例外情形，惟檢察
    官、被告乙○○於本院審理時經告知係傳聞證據後，迄於言
    詞辯論終結前均未聲明異議，本院審酌該證據作成之情況均
    係正常，並無非法取供之情事，認援為認定事實之證據，尚
    屬適當，依刑事訴訟法第159 條之5 第1 項之規定，認為有
    證據能力。
貳、實體方面：
一、訊據上訴人即被告乙○○對接受告訴人甲○○之委託以450
    萬元之價格洽購系爭房屋，並收受告訴人交付之現金及匯款
    共計21萬元，惟其並未與案外人即系爭房屋所有人林榮生、
    林黃金英訂定買賣契約或交付定金，嗣因系爭房屋無法貸得
    告訴人所欲貸款之金額而未完成本件買賣等情，固均坦承不
    諱。惟矢口否認有何業務侵占犯行，辯稱：伊當時向告訴人
    所收受之21萬元係斡旋金，因案外人林榮生表示若與之簽訂
    契約後，無法貸出款項，將沒收簽約金，故伊當時乃未與案
    外人林榮生簽約、交付定金，而高雄市第二信用合作社當時
    評估僅可貸到300 多萬元，伊有請告訴人儘量提供保人，以
    提高貸款額度，但告訴人並未配合，嗣告訴人無故不願購買
    系爭房屋，伊才嚇告訴人說若不購買將遭沒收21萬元定金等
    語，而伊後來確定告訴人並無購買意願後，才要求她需依工
    會規定支付伊9 萬元之服務費或少許車馬費，然仍為告訴人
    所拒絕，伊當時尚在與告訴人協調中，並無拒絕返還21 萬
    元而予以侵占之意云云。
二、經查：
  (一)被告乙○○對於在95年間受告訴人甲○○之委託，欲以總價
    450 萬元之價金向林榮生、林黃金英購買座落於高雄縣大樹
    鄉鎮6 號1 、2 、3 樓之房屋，雙方約定由告訴人甲○
    ○自備款項21萬元（含1 萬元代書費用），餘額全部銀行貸
    款支付，告訴人亦依約於95年8 月12日、18日，分別以現金
    及匯款方式交付共計16萬元予被告收執，被告並未與案外人
    林榮生等就上開系爭房屋訂定買賣契約，亦未交付任何款項
    與案外人林榮生之事實，業據被告自承在卷，核與證人即告
    訴人甲○○於檢察官偵查中證稱：「被告跟我說談成的價格
    是450 萬元，另外我還要付代書費、仲介費，當時我跟被告
    說請他幫我辦貸款看看，如果貸款下來我就願意以這個價格
    買這個房子，我有去對保，但是銀行後來說貸不下來」等語
    大致相符（見他字卷第22-23 頁），並有匯款收執單據及台
    灣郵政股份有限公司檢送被告之子許勢晨開戶資料在卷可憑
    （見他字卷第2-4 、13-14 頁），而證人洪萬呈（即高雄市
    第二用合作社之副理於原審法院審理時亦證稱：「95年下半
    年是擔任放款授信，本件為擔保品不足所欲貸款的額度被退
    件的貸款案，我印象中要貸到400 萬，但我們評估後只能貸
    到300 多萬，所以就退件」等語（見原審卷第33頁）。再者
    ，告訴人甲○○係於95年年底放棄購置系爭房屋，被告則遲
    至96年4 月11日與告訴人簽訂和解書，退還21萬元等情，亦
    據被告自認在卷，並有和解書在卷可憑（見原審卷第39頁、
    他字卷第46-48 頁）。
  (二)被告於檢察官偵查中雖辯稱：伊向告訴人收受之21萬元是斡
    旋金，10萬元是準備跟屋主簽約用的，另外11萬元是要付稅
    金的云云（見他字卷第24頁）。惟一般房屋仲介業所指之斡
    旋金乃指買賣雙方關於不動產標的價額意見尚有差距，暫時
    無法達成共識，但雙方仍有協商一致之可能時，由買方提出
    部分價金，交由仲介公司作為協調之擔保，以示其購買意願
    。依一般民間交易習慣，斡旋金為「請求中間人代為奔走協
    調所需之工具」，且以達成買方要求之任務為必要條件，否
    則斡旋金必須退還。當買賣雙方達成價格上之共識時，斡旋
    金即轉變成買賣價金之一部分，接著買賣雙方即正式簽定買
    賣契約。是在尚未與賣主議定買賣條件前，該不動產買賣契
    約得否成立尚屬未知，自無在此之前即先行預收買賣過戶所
    需之稅金之理，被告辯稱：21萬元係屬斡旋金，其中11萬元
    是稅金云云，顯與上開一般民間交易習慣不符，而被告坦承
    收受該筆款項時，並未與告訴人簽訂有關斡旋金之契約，或
    告知告訴人該筆錢款係屬斡旋金，證人（即第一家房屋店長
    ）李宜潔亦於檢察官偵查中結證稱：伊知道被告有跟告訴人
    收定金20萬元，錢放在被告那邊，那不算斡旋金，公司收斡
    旋金時會向買方講清楚斡旋金的性質等語（見他字卷第22、
    24頁），證人李宜潔為被告主管，與之並無怨隙，佐以被告
    嗣於原審法院審理中亦供稱：伊告訴告訴人至少要一成簽約
    金，賣方才要簽約，如果告訴人來不及，第一家房屋可以代
    墊；伊說簽約的話要二成訂金，但是告訴人現金不夠，只拿
    出21萬元等語（見原審卷第19、39頁），核與告訴人甲○○
    於檢察官偵查中證稱：被告並未向伊提及斡旋金之事，該筆
    款項乃屬簽約定金，被告說屋主要一成定金45萬元，由公司
    代墊25萬元等語（見他字卷第10、23頁）大致相符，則被告
    於收受上開款項時，應有向告訴人表示該款為房屋定金之一
    部，公司另可代墊25萬元定金之事實，應堪認定。
  (三)被告又辯稱：本件貸款貸不下來是因為告訴人的原因，告訴
    人有答應伊若送到大樹鄉農會辦理也無法貸款，才不要買，
    但大樹鄉農會說要96年1 月才能辦理云云。惟證人洪萬呈於
    原審法院審理中證稱：本件因擔保品不足所欲貸款的額度被
    退件，印象中好像要貸到400 萬元，但伊等評估後只能貸到
    300 多萬元，所以退件等語，已如前述。佐以被告亦自承本
    案另送到台灣企銀貸款也沒有過等語（見原審卷第19頁），
    則本件告訴人甲○○於95年8 月12日、同年月18日給付價金
    ，迄至同年12月底前，短短3 、4 個月間至少已經歷高雄市
    第二信用合作社、台灣企銀二家銀行估價、退件之流程，應
    已知悉以系爭房屋價值及其債信等顯然無法貸得450 萬元額
    度，而被告於於原審法院審理中所述：告訴人甲○○在95年
    底跟伊說不買房子，且之前就跟伊講好幾次了等語（見原審
    卷第40頁），則告訴人甲○○是否有應允被告待大樹鄉農會
    無法貸款再放棄承購，即屬可疑。又被告自承當時於告訴人
    甲○○表示不願意承購時，曾向告訴人甲○○表示要沒收定
    金，惟本案被告並未與案外人林榮生等就系爭房屋訂定買賣
    契約，未曾給付案外人林榮生任何金錢，已如前述，被告假
    借屋主沒收定金之名拒絕返還21萬元，所為已值可議，縱被
    告係意欲以此迫使告訴人同意繼續承購，然在告訴人於95年
    年底時向被告確定表示不願購買後，被告身為房屋仲介人員
    ，明知並未與告訴人間有斡旋金之約定，並無沒收上開款項
    之依據，且其所受任之事項亦已因告訴人不願購買房屋而確
    定無法履行，自應如數返還其為執行受託事項而自委任人即
    告訴人處所收受之21萬元定金，縱認告訴人甲○○應行給付
    被告委任報酬，然被告事先並未與告訴人約定報酬給付事宜
    ，被告是否可以獲得報酬或報酬之數額若干均屬未知，縱依
    工會之規定至多亦僅可取得9 萬元之報酬，被告並無自行扣
    留上開全部21萬元款項之理，且當時告訴人甲○○亦已明示
    不願意給付任何報酬，被告竟仍以要求給付報酬為名抑留該
    款，參以被告於本院行準備程序時自承所收受之款項已作他
    用等語（見本院上易卷第23頁），被告主觀上有易持有為己
    有不法所有之意圖至明，不因被告事後與告訴人甲○○和解
    返還錢款而有所差異，是被告上開所辯，並無可採。
  (四)被告為第一家房屋業務員，負責為客戶仲介買賣房屋業務，
    此經其自承在卷（見原審卷第41頁），是被告係以為從事房
    屋仲介買賣為業務之人亦堪認定。綜上所述，本案事證明確
    ，被告上開所辯委無可採，其業務侵占犯行，堪以認定。
三、核被告所為，係犯刑法第336 條第2 項之業務侵占罪。
四、原審認被告業務侵占之犯罪事證明確，因而適用刑法第336
    條第2 項之規定，審酌被告身為房屋仲介從業人員，竟未能
    謹守份際，利用職務上持有客戶財物之機會，將款項侵占入
    己，違背誠信及職業道德，所為實無可取，且其前於93年間
    因背信罪，經台灣高雄地方法以96年度易字第579 號判處有
    期徒刑6 月確定，犯後仍否認犯行，未見悔意，惟念及被告
    已與告訴人達成和解並償還21萬元，公訴人亦請求從輕量刑
    ，並其犯罪動機、目的、手段等一切情況，量處有期徒刑7
    月，復敘明被告犯罪時間在96年4 月24日以前，所犯之罪合
    於中華民國96年罪犯減刑條例第3 條第1 項第15款之減刑規
    定，應減其宣告刑2 分之1 ，復斟酌被告為大專畢業、家境
    小康等情，依同條例第9 條規定諭知如易科罰金以新台幣
    1000元折算1 日。經核原判決認事用法並無違誤，量刑亦稱
    允當，被告猶執前詞，聲明上訴，指摘原判決此部分不當，
    為無理由，應予駁回。
參、被告被訴詐欺取財無罪部分：
一、公訴意旨略以：被告於仲介告訴人房屋買賣過程中，意圖為
    自己不法之所有，向告訴人佯稱「屋主要求一成簽約定金45
    萬元，另外代書費為1 萬元」「其中25萬元可由第一家房屋
    代墊」等語，致告訴人不疑有他而陷於錯誤，分別於95 年8
    月12日、95年8 月18日以現金及匯款方式交付新台幣（下同
    ）21萬元予被告，因認被告此部分涉犯刑法第339 條第1 項
    之詐欺取財罪責等語。公訴人認被告涉有上開詐欺罪係以：
    告訴人指述、證人林傳家、李宜潔證述為論據。訊據被告則
    堅決否認有何詐欺犯行，其確有替告訴人洽購系爭房屋及辦
    理貸款事宜等語。
二、經查：(一)證人林傳家於檢察官偵查中證稱：被告有打電話與
    伊等聯繫說有客戶要買系爭房屋，經過協調後，最後談成的
    價格是416 萬元，但代書要用伊等的代書，契約書上要寫明
    的賣價是438 萬元，仲介費和稅金全部由對方負責，但並未
    書寫任何書面，而僅是電話中口頭協商而已，直到簽約前一
    天被告打電話來取消買賣，之前被告有先在95年8 月14日帶
    銀行的人來看房子等語（見他字卷第21、22頁），核與證人
    洪萬呈於原審法院審理中結證稱曾評估系爭房屋貸款事宜，
    但經評估後只能貸到3 百多萬元，不足當事人所欲貸款額度
    而退件等語大致相符，且證人林傳家與被告並不認識，與本
    案亦無利害關係，自無甘冒刑事偽證罪責故為不實證述之理
    ，所述自為可採。則以被告於95年8 月12日收受5 萬元定金
    後，隨即於同年月14日帶銀行行員前往估價，並與屋主洽詢
    買賣事宜觀之，被告於斯時確有為告訴人洽詢辦理買賣房屋
    情事至明，縱被告當時為促使告訴人甲○○買受系爭房屋而
    有佯稱屋主要求一成簽約金、公司可代墊定金等語，然其收
    受之21萬元錢款既確係有要用於購置系爭房屋，自無自始即
    有不法所有意圖之犯意可言，且被告係於取得之21萬元款項
    之後，始易持有為所有之犯意而成立業務侵占犯行，業如前
    述，則被告於取得該款之始，自不可能係基於『所有』之意
    思而占有至明，自無可能成立詐欺取財罪責，公訴意旨認此
    階段之行為應另行成立詐欺取財罪等語，尚有未洽，此外，
    亦無其他積極之證據足證明被告自始即無為告訴人甲○○洽
    購系爭房屋之事證，則被告被訴詐欺取財之犯行即屬不能證
    明，依刑事訴訟法第301 條第1 項之規定，自應為被告無罪
    之諭知。
三、原審因認被告被訴詐欺取財罪部分之犯罪不能證明，而為無
    罪之判決，經核與法並無不合，檢察官上訴意旨雖以：(一)屋
    主方面自始至終並無要求或實際取得任何定金，此據證人林
    傳家證述在卷，故被告佯稱屋主名義以詐術方式向告訴人取
    得21萬元，挪到其他用途並取得該筆款項之期間內利息暨使
    用利益，難謂無不法所有意圖。(二)被告曾以打電話方式與屋
    主代表即證人林傳家協調後談成買屋價格為416 萬元，卻要
    求契約書上要寫明賣價為438 萬元，之間差價為22萬元，亦
    經證人林傳家證述在卷，益徵被告試圖以虛報房屋買價方式
    ，掩飾其以詐術取得之21萬元之財產上不法利益。更足以證
    明被告有為自己不法所有之意圖等語，指摘原判決關於被告
    詐欺取財罪部分不當。惟如前所述，被告確有與林家傳洽談
    房屋買賣及向銀行辦理核貸之情事，而不動產買賣簽約時應
    付訂金亦屬交易常態，縱然代理出售系爭不動產之人並未向
    被告要求訂金，不動產仲介業者為恐委託人事後任意反悔拒
    不簽約，在與賣主簽約前，未經賣主要求而向委託人徉稱賣
    主表示應付訂金云云，亦僅在防上委託人任意違約而已，難
    認被告主觀上有不法所有之意圖，再者，縱被告有要求出賣
    人於買賣契約上虛偽記載買賣價金，惟本件既尚未簽訂買賣
    契約，被告亦尚未向告訴人甲○○表示經仲介結果，系爭房
    屋之買賣價金為438 萬元，自難認被告已開始對告訴人甲○
    ○著手於詐欺取財之詐騙行為，換言之，縱令屬實，充其量
    不過是詐欺罪之預備行為，而刑法第339 條詐欺罪又不處罰
    預備行為，自難以詐欺取財罪繩之於被告，是檢察官執上開
    理由，指摘原判決不當，為無理由，應予駁回。
據上論斷，應依刑事訴訟法第368條，判決如主文。
本案經檢察官陳國全到庭執行職務。
中    華    民    國    97    年    6     月    17    日
                  刑事第六庭    審判長法  官  邱永貴
                                      法  官  張盛喜
                                      法  官  李嘉興
以上正本證明與原本無異。
不得上訴。
中    華    民    國    97    年    6     月    17    日
                                      書記官  郭榮芳
附錄本判決論罪科刑法條：
刑法第336條
對於公務上或因公益所持有之物，犯前條第1 項之罪者，處1 年
以上7 年以下有期徒刑，得併科5 千元以下罰金。
對於業務上所持有之物，犯前條第1 項之罪者，處6 月以上5 年
以下有期徒刑，得併科3 千元以下罰金。
前二項之未遂犯罰之。


司法院資訊處製作；財團法人民間司法改革基金會備份。
